臺灣高等法院臺中分院刑事判決　　　　　　　　　　九十三年度上訴字第四九六號
　　上　訴　人
　　即　被　告　乙○○
右上訴人因偽造文書等案件，不服臺灣台中地方法院九十二年度訴緝字第五○○號中
華民國九十三年二月二十日第一審判決（起訴案號：臺灣台中地方法院檢察署八十九
年度偵緝字第七○號、九十年度偵字第六八○九號），提起上訴，本院判決如左：
    主      文
原判決撤銷。
乙○○共同行使偽造私文書，足生損害於公眾及他人，處有期徒刑伍月，如易科罰金
以佰元折算壹日。
偽造之中華電信股份有限公司北台中營運處二九之八八六三號市內電話裝機申請書上
偽造之「丁○○」印文及署押各壹枚均沒收。
    事      實
一、乙○○於其與同居女友甲○○共同承租坐落台中市○○路○段一一八號之二之住
    處，其等原申裝之0000000號市內電話，因該租屋處分租住有曾朝福、賴
    忠勇等人（均與乙○○約定分租之租金包含水、電、電話等費用在內），皆共同
    使用該支電話，而電話費用過高，竟意圖免付電話費而享有電信服務之不法利益
    ，於民國八十七年四月二十日，將來路不明之「丁○○」身分證及印章各一枚，
    交予真實姓名、年籍與住居所均不詳之成年男子，二人即基於偽造私文書據以行
    使及詐欺得利之共同犯意聯絡，由該不詳姓名之成年男子持至中華電信股份有限
    公司北台中營運處（以下簡稱中華電信北台中營運處），冒用「丁○○」之名義
    ，填寫「丁○○」署押及蓋用「丁○○」印章之方式，偽造「丁○○」名義之市
    內電話裝機申請書，後，持交該營運處不知情之經辦人員而行使之，使中華電信
    公司陷於錯誤，誤信係「丁○○」本人所申請，且有繳付電話費用之真意，而同
    意提供門號0000000號之市內電話作為電信服務，乙○○並將該0000
    000號市內電話裝設於乙○○所承租位於台中市○○路○段一一八號之二屋內
    客廳。復於八十七年四月二十二日該門號電話裝設後，乙○○即基於意圖為自己
    不法利益之概括犯意，並與不知情之賴忠勇、曾朝福、嚴秋華（時為曾朝福之女
    友，嗣二人業已結婚）、丙○○及甲○○等五人，自裝設日起至同年六月十五日
    止，連續撥打該市內電話予其等親友陳淑美、楊正誠等人，前後共計詐得七千五
    百六十元之不法利益，致足生損害於丁○○和中華電信公司。嗣丁○○本人收到
    中華電信公司之催費通知書時，始報警循線查獲。
二、案經交通部電信總局移送臺灣臺中地方法院檢察署檢察官偵查起訴。
　　理      由
一、訊據被告乙○○，矢口否認有右揭行使偽造私文書、詐欺得利等之犯行，辯稱：
    本件申請書上的字跡與指模不是伊寫及奈印的，丁○○之身分證亦非伊交予丙○○，而大連路一一八之二號的房子是伊租的，丙○○就住在那裡，且丙○○是賴
    忠勇之朋友，伊跟他不熟，該0000000號電話非伊所申請，當時伊不在家
    ，不知是誰所申請云云。惟查：
二、該0000000號市內電話雖係以被害人丁○○名義所申裝，但丁○○本人並
    未申設該電話，且其身分證於八十七年三月十四日在台中市○○路遺失，前開0
    000000號電話係遭人持其身分證資料所冒名申裝者，已據丁○○供述甚詳
    ，並有切結書影本等附卷足稽（八十八年度偵字第二三二五二號卷九頁反面、六
    十四頁～六十五頁），而門號0000000號之市內電話裝設地點，係被告乙○○與其同居女友甲○○共同承租之台中市○○路○段一一八號之二住處，且該
    租屋處分租住有曾朝福（同住有其女友嚴秋華）、賴忠勇等人，其等均與被告乙○○約定分租之租金已包含水、電、電話等費用在內，屋內原共同使用由甲○○
    以其名義所申請裝設租用之0000000號市內電話，後來又增裝該0000
    000號之電話，但不知是何人所申請等情，亦據證人賴忠勇、曾朝福及嚴秋華
    等於警訊及原審時供述在卷（八十八年度偵字第二三二五二號卷第十四頁反面、
    第十五頁正面第三、四行，第十七正面倒數第一、二行～第十八頁、原審訴字第
    二七一三號卷第四十頁～四十一頁、第五十四頁）；另丙○○則因係賴忠勇朋友
    之關係，曾居住該處之情，亦據證人賴忠勇供證無誤（原審訴字第二七一三號卷
    第四十一頁）；被告乙○○對證人賴忠勇及曾朝福上開供詞除不爭執外（本院卷
    第二十三頁），並自承證人賴忠勇及曾朝福均是因為與他是朋友之關係，而向他
    分租房子，至丙○○則係賴忠勇之朋友，伊與邱國正不熟（八十九年度偵緝字第
    七○號卷第十一頁正面最後一行、反面第一行、本院卷第六十七頁）；由證人賴
忠勇、曾朝福、被告乙○○之前開供詞可知：賴忠勇、曾朝福係次承租人，丙○○則係借住性質，渠等對於在被告乙○○前開租處是否增設電話，以何人之名義
    申請及被告乙○○是否繳納電話費，自無決定之權限，渠等一致供證不知被告乙○○後來如何申請該支電話、以何人名義申請，與經驗法則尚無不合。
三、又查該戶原共同使用由甲○○以其名義所申請裝設租用之0000000號市內
    電話，因電話費用過高，經甲○○向被告乙○○反應後，該支0000000號
    電話即裝設完成，供該戶內全部之住居者共同使用，已經證人甲○○證述在卷，
    其於原審審理復到庭結證：「那邊有兩支電話，其中壹支是我申請的。原先只有
    那一支，後來因為壹個月電話費要壹萬多，我跟被告乙○○講，他就說大家湊一
    湊去繳，並且再申請壹支。那壹支應該是被告乙○○去申請的，因為他有說想辦
    法再申請壹支」、「「（問：是否知道那支電話每月電話費大概多少？）我不知
    道，被告乙○○說他會繳」等語（原審訴字第二七一三號卷第五十四頁、第五十
    五頁），其在本院亦證稱：被告確有講要想辦法辦一支電話等語無訛（本院卷第
    六十七頁）；參以卷附中華電信公司北台中營運處市內電話裝機申請書上又載明
    ：聯絡電話「0000000」，聯絡人「丁○○」，此有中華電信股份有限公
    司北台中營運處市內電話裝機申請書影本附卷足參（同前二三二五二號偵卷第六
    十八頁），該裝機申請書上所留之聯絡電話號碼，亦正是呂佩芬在同址所申請之
    電話，而被告乙○○確曾於八十七年四月二十日前之同年月某日，將「丁○○」
    之身分證及印章各一枚，交予不知情之丙○○，並由丙○○至中華電信北台中營
    運處，冒用丁○○之名義，填寫市內電話裝機申請書後，因為中華電信北台中營
    運處承辦人員發覺非丁○○本人申請而被退件，丙○○即將「丁○○」之身分證
    及印章返還乙○○，不久被告乙○○之上開租屋處即裝設好0000000號市
    內電話等情，亦據原審共同被告丙○○偵查、原審審理時供述明確（按丙○○於
    偵查中向檢察官所為之陳述，係出於其自由意志，可信性甚高，另其於審判外，
    於原審法官面前所為之陳述，其任意陳述之信用性亦受到充分之保障，依刑事訴
    訟法第一百五十九條之一之規定，均得採為證據）；核丙○○上開所供與甲○○
    證稱被告說要想辦法再設一支電話等情大致相符，另被告乙○○確有使用該新支
    新裝設之0000000號電話對外連絡之情，亦據呂佩芬供稱在卷，並為被告
    乙○○所是認（同前二三二五二號偵卷第二十一頁正面第二行、八十九年度偵緝
    字第七○號卷第十頁頁反面）；復有該0000000號電話通聯紀錄附卷足參
    ，是由甲○○向被告乙○○反應後，被告即曾提供「丁○○」之身分證、印章交
    由丙○○申辦電話，於遭退件，丙○○將相關資料交還被告後不久，該處即新增
    一部電話，足證該0000000號電話係被告乙○○所決意申裝者，否則以被
    告乙○○身兼二房東之身分，在其女友甲○○反應電話費過高之問題後，衡情應
    會就是否增設電話，由何人以何人之名義申請、帳單寄到何處，聯絡地址及電話
    為何，或是否採取限制使用之措施，一一了解情況後加以處理，並追蹤電話費是
    否持續增加，以決定租金數額是否須提高等等，當無在該租屋處突然新添置一部
    電話後，對何人申請、電話費帳單是否寄來、費用是否提高等等攸關其權益之事
    項，毫不介意亦不加追問，而逕予供己及眾人使用之理。
四、再依證人甲○○所言，被告已表明電話費伊會繳納，惟其後均無繳費之實，顯見
    被告乙○○於申設電話之初，已明知該電話係冒名申請者並參與其內。而本案證
    人賴忠勇、曾朝勇等人既屬次承租人之地位，渠等租金又包含電話費在內，證人
    曾朝福於原審審理時又到庭證述：「（問：你們住進大連路那邊以後，是否有其
    他人住進去過？）我知道陸陸續續有人去住，有時睡客廳，賴忠勇不想回家時就
    去那邊睡，其他的人我就不認識。楊正誠有兩三面印象，丙○○是經過賴忠勇介
    紹認識」；證人賴忠勇亦證稱：「被告丙○○並沒有住那裡，是有時較晚時，丙○○會在那裡躺一下，然後才走」（原審訴字第二七一三號卷第四十一頁）；證
    人楊正誠亦稱：伊有些時候來台中會去那裡（指大連路一段一一八號之二），當
    時丙○○沒有住那邊，伊住那裡時丙○○會與伊一起住被告乙○○那邊，伊應該
    去兩次等語（原審訴字第二七一三號卷第四十頁），證人呂佩芬亦證稱：「比較
    固定是我們與曾先生，丙○○也是來來去去的住，但沒有住很久」等語（原審訴
    字第二七一三號卷第五十四頁）；被告乙○○於本案偵查中亦自承：丙○○偶爾
    會來過夜或住幾天，未常住等語，核與證人賴忠勇、楊正誠、呂佩芬所證丙○○
    偶爾去那兒住等情大致吻合，是電話裝設地點既非丙○○所租賃且未常住，衡情
    丙○○自無在自己偶爾過夜之處申請裝設電話之必要，而證人賴忠勇、曾朝福之
    租金既已包含電話費在內，衡情自無率行增裝電話平添費用負擔之必要，被告乙○○空言伊沒有想到要查詢電話費帳單是否有送來，也不知何人申設新電話，證
    人賴忠勇、曾朝勇、丙○○係因伊於一審未到庭才推給他云云，核係事後避重就
    輕之詞，礙難率採。
五、末查，該0000000號自八十七年四月二十二日裝設後至同年六月十五日止
    計被撥打電話費計，市內電話計六百零二．九元，其餘大哥大、外縣市之通話費
    計六千九百五十六．九元，合計七千五百六十元（共七千五百五十九元八角，元
    以下四捨五入），雖該0000000號電話非以被告乙○○本人名義所申請，
    依申請書之筆跡亦無法認定係被告本人所偽簽，但由證人呂佩芬、原審共同被告
    丙○○、及證人賴忠勇、曾朝福之上開供詞互核以參，已足認定該000000
    0號電話係被告乙○○所決意申辦，並夥同不詳姓名之人所為，是被告乙○○意
    圖免付電話費之不法利益，而夥人冒名申請該0000000號市內電話供自己
    及同居之友人使用，顯有藉此詐欺得利之不法犯行。至丙○○雖曾一度於警局中
    供稱該新設之0000000號之市內電話是乙○○提供身分證、印章後交由伊
    申辦，但其後即更正前詞，改稱：伊申請之該次已被退件，且當時不知係冒名申
    請，此外被告乙○○又未能提出其他之證據資料以供本院查證，是在無其他補強
    證據之佐證下，自不能以丙○○前後不一之供詞率認該電話係其所申請，被告此
    部分所辯，礙難採信，另證人甲○○於本院雖亦供稱伊在原審供稱應係被告乙○○所申請，係因為伊問丙○○、曾朝福、賴忠勇三人說是被告乙○○申請才如此
    說，惟遍查全案卷，證人曾朝福、賴忠勇始終供證不知是何人所申請及如何申請
    ，與呂佩芬所供上情有所出入，甲○○此部分所供亦難採為被告有利之認定。被
    告上開犯行，又有切結書、南投縣警察局南投分局南投派出所為民服務紀錄（通
    報）單、中華電信股份有限公司台灣中區電信分公司北台中營運處八十八年二月
    六日中北政字第８８Ａ４３０００１３號函、冒名之「丁○○」市內電話裝機申
    請書影本等文件附卷可稽，被告乙○○罪證明確，其犯行堪以認定。
六、至被告於本院審理時固又一度聲請傳訊丙○○，但丙○○於警、偵及原審已就被
    告乙○○是否交付丁○○之身分證、印章給他及該0000000號電話最後是
    否為其所申裝一節，多次供述在卷，其經本院傳訊復不到庭，被告乙○○並當庭
    陳明證人丙○○人已不在國內，無再聲請傳訊之必要而撤回該部分之聲請，本院
    依被告乙○○之聲請，檢具該0000000號電話裝機申請書及丙○○000
    0000000號行動電話申請書、原審九十年訴字第二七一三號卷第七十七、
    八十五、八十八、第一百二十四～一百二十六頁當庭書寫之筆跡，送法務部調查
    局鑑定，亦無法證明上該0000000號電話申請書所謂「丁○○」之字跡，
    與所附丙○○之字跡是否相符（本院卷第四十五頁），丙○○又經原審判決無罪
    確定，且該0000000號電話應係被告夥同不詳姓名之人所為之，更經本院
    認定明確，自無再予傳訊丙○○之必要，併此敘明。
七、核被告乙○○意圖享受免繳電話費之不法利益，利用被害人丁○○之名義，私自
    夥人冒名申裝電話，使不知情之電信機關誤以為係其本人所申請並有付款之真意
    ，而提供通話之服務，係犯刑法第二百十六條、第二百十條之行使偽造私文書及
    同法第三百三十九條第二項、第一項之詐欺得利罪。其偽造「丁○○」印文及署
    押之行為，為偽造私文書之部分行為；又偽造上開市內電話裝機申請書後復持以
    行使，偽造之低度行為應為行使之高度行為所吸收，均不另論罪。被告乙○○與
    不詳姓名年籍之成年男子間，就前開行使偽造文書犯行有犯意聯絡及行為之分擔
    ，均為共同正犯。被告先後多次詐欺得利之犯行，時間緊密，所犯罪名相同，顯
    係基於概括之犯意反覆為之，應依連續犯之規定論以一罪。被告所犯上開行使偽
    造私文書、連續詐欺得利二罪間，有方法結果之牽連關係，應從較重之行使偽造
    私文書罪處斷。又本件被告行為後，刑法第四十一條業於九十年一月十日修正公
    布，同年月十二日生效，修正後刑法第四十一條第一項前段規定「犯最重本刑為
    五年以下有期徒刑以下之刑之罪，而受六個月以下有期徒刑或拘役之宣告，因身
    體、教育、職業、家庭之關係或其他正當事由，執行顯有困難者，得以一元以上
    三元以下折算一日，易科罰金。」，與修正前刑法第四十一條規定「犯最重本刑
    為三年以下有期徒刑以下之刑之罪，而受六個月以下有期徒刑或拘役之宣告，因
    身體、教育、職業、家庭之關係，執行顯有困難者，得以一元以上三元以下折算
    一日，易科罰金。」不同。比較新舊法結果，以新法較有利於行為人，故依刑法
    第二條第一項前段規定，本件如判處被告乙○○六月以下有期徒刑，自應適用裁
    判時之法律即修正後刑法第四十一條第一項前段之規定諭知易科罰金之折算標準
    。原審因之予以論科固非無見，但原審未認定被告如何利用詐術、使電信單位如
    何陷於錯誤而提供電信服務，對於詐騙所得之不法利益為何，均未具體敘明，致
    事實認定有欠詳之處，被告乙○○上訴意旨否認犯行固無足取，但原審判決既有
    前開瑕疵可指，自應由本院予以撤銷改判，爰審酌被告並無前科，有臺灣臺中地
    方法院檢察署刑案資料查註紀錄表可按，其本件犯罪之動機、係因電話費過高而
    起，但冒名申請足生損害於丁○○本人犯罪手段、情節不輕，其犯罪之目的係在
    獲免付電話費，藉此貪得不法之利益、但所詐得之不法利益為七千餘元，所得有
    限、但犯後仍否認犯行之態度、未見悔意等一切情狀，量處如主文第二項所示之
    刑，並諭知易科罰金之折算標準，以資懲儆。偽造之中華電信股份有限公司北台
    中營運處0000000號市內電話裝機申請書上之「丁○○」印文與署押各一
    枚為偽造之印文與署押，不問屬於犯人與否，均應依刑法第二百十九條之規定宣
    告沒收。另被告偽造之前揭市內電話裝機申請書已交予中華電信公司，非被告所
    有，爰不另為沒收之諭知，附此敘明。
據上論斷，應依刑事訴訟法第三百六十九條第一項前段、第三百六十四條、第二百九
十九條第一項前段，刑法第二條第一項前段、第二十八條、第五十六條、第二百十六
條、第二百十條、第三百三十九條第二項、第一項、第五十五條、第四十一條第一項
前段、第二百十九條，罰金罰鍰提高標準條例第一條前段、第二條，判決如主文。
本案經檢察官戊○○到庭執行職務中
中      華      民      國　    九十三     年     八      月   三十一 　日
                                臺灣高等法院臺中分院刑事第七庭
                                      審判長法　官　林　榮　龍
                                      　　　法  官　江　錫　麟
                                      　　　法　官  謝  說  容
右正本證明與原本無異。
如不服本判決應於收受送達後十日內向本院提出上訴書狀，其未敘述上訴之理由者並
得於提起上訴後十日內向本院補提理由書（均須按他造當事人之人數附繕本）。
　　　　　　　　　　　　　　　　　　　　　　書記官  金  珍  華
中      華      民      國　    九十三     年     九      月   一 　　日
附錄本案所犯法條全文：
中華民國刑法第二百一十條：
偽造、變造私文書，足以生損害於公眾或他人者，處五年以下有期徒刑。
中華民國刑法第二百一十六條：
行使第二百十條至第二百十五條之文書者，依偽造、變造文書或登載不實事項或使登
載不實事項之規定處斷。
中華民國刑法第三百三十九條第二項：
意圖為自己或第三人不法之所有，以詐術使人將本人或第三人之物交付者，處五年以
下有期徒刑、拘役或科或併科一千元以下罰金。
以前項方法得財產上不法之利益或使第三人得之者，亦同。
前二項之未遂犯罰之。
                            　　　　　　　　　　　　　　　　　　　　　　Ｒ
